臺灣臺北地方法院民事判決　　　　　　 94年度重訴字第269號
原　　　告　　華南商業銀行股份有限公司
法定代理人　　甲○○
訴訟代理人　　丙○○
　　　　　　　乙○○
　　　　　　　庚○○
被　　　告　　己○○
　　　　　　　戊○○
　　　　　　　丁○○
上三人共同
訴訟代理人　　李學權律師
上列當事人間清償借款事件，本院於民國96年4月17日言詞辯論
終結，判決如下：
    主      文
被告己○○、丁○○應連帶給付原告新臺幣捌佰柒拾萬元，及如
附表所示之利息、違約金。
原告其餘之訴駁回。
訴訟費用由被告己○○、丁○○連帶負擔。
本判決第一項於原告以新臺幣佰萬元或同面額之中央政府九十
年度甲類第一期債票供擔保後，得假執行。但被告己○○、丁○○如以新臺幣捌佰柒拾萬元供擔保後，得免假執行。
原告其餘假執行之聲請駁回。
    事實及理由
壹、程序方面：
一、按訴狀送達後，原告不得將原訴變更或追加他訴。但因擴張
    或減縮應受判決事項之聲明者或不甚礙被告之防禦及訴訟之
    終結者，不在此限；又被告於訴之變更或追加無異議，而為
    本案之言詞辯論者，視為同意變更或追加，民事訴訟法第25
    5條第1項第3款、第7款、第2項分別定有明文。本件原告於
    民國94年4月25日變更訴之聲明不甚礙被告等之防禦及訴訟
    終結，而被告等復對之無異議而為本案之言詞辯論，揆諸首
    開說明，於法並無不合，應予准許。
二、原告起訴時之法定代理人為許德南，嗣於本件審理中變更為
    甲○○，原告具狀聲明承受訴訟，核與民事訴訟法第175條
    之規定並無不合，應予准許。
貳、得心證之理由：
一、原告聲明：被告應連帶給付原告新臺幣8,700,000元，及如
    附表所示之利息、違約金；願以現金或同額之中央政府90年
    度甲類第一期債票供擔保，請准宣告假執行。並陳述：
    （一）訴外人中一蛋品業有限公司（下稱中一公司）成立於
          民國67年12月6日，負責人原為己○○，於71年2月23
          日為進駐民雄工業區而增資新臺幣（下同）3,000,00
          0元，並以訴外人賴楊貴卿為負責人，被告戊○○、
          丁○○當時則為中一公司股東，被告戊○○本人於81
          年7月11日簽立保證書及授信約定書，並留存其駕駛
          執照影本，且由原告彰化分行行員劉彰雄完成對保手
          續，另被告丁○○則由己○○陪同於81年7月13日至
          原告嘉南分行二樓簽立保證書及授信約定書，並由原
          告嘉南分行行員謝崑龍完成對保手續，以15,000,000
          元為限額，保證中一公司對於原告之債務，而被告賴
          澄卿於81年7月14日簽立授信約定書，復因印鑑遺失
          於82年6月10日向原告聲請更換印鑑同時，另又簽立
          授信約定書。中一公司於85年4月27日起邀同被告賴
          澄卿為借據上之保證人，並由己○○交付原約定之印
          鑑予訴外人賴勝卿，陸續向原告借款5筆共計9,500,0
          00元（81年7月18日借款4,000,000元、85年4月27日
          借款兩筆各為600,000元及2,400,000元、85年8月22
          日借款兩筆各為500, 000元及2,000,000元），後於8
          6年7月11日簽立增補契約，延長前開5筆借款期限至8
          7年5月31日，由原告嘉南分行行員蔡香芬核對印鑑無
          誤後，並由該分行行員林塗成完成展期手續。
    （二）中一公司於87年5月31日貸款本金到期後並未依約償
          還，依據中一公司與原告所簽立之授信約定書規定，
          債務視為全部到期，雖經原告屢次催討迄未清償，至
          今仍積欠原告本金87,000,000元，及如附表所示之利
          息、違約金，爰依據消費借貸及連帶保證法律關係請
          求被告負連帶清償之責任。
二、被告均聲明：原告之訴駁回；如受不利益判決，願供擔保請
    准宣告免為假執行。並均陳述：
    （一）被告己○○與訴外人賴勝卿係兄弟關係，於67年12月
          6日合夥經營蛋業，71年間為進駐橋頭工業區，遂以
          訴外人賴勝卿之配偶賴楊貴卿為負責人，以被告賴逸
          儒、丁○○、訴外人賴奕丞為股東，設立中一公司，
          由被告己○○負責廠務，訴外人賴勝卿負責業務及財
          務。81年7至8月間被告戊○○遠離嘉義就學，擔任台
          大駐院醫生並住宿台大宿舍，而被告丁○○剛自高中
          畢業準備出國，均未加入經營，亦未獲公司分紅或薪
          資。一中公司之合夥人即被告己○○及訴外人賴勝卿
          二人事前並未經過被告戊○○、丁○○之同意，即以
          訴外人賴楊貴卿、賴勝卿、賴奕丞及被告戊○○、賴
          冠宇為連帶保證人，並提供座落於嘉義市民雄鄉○○○街54號廠房及由中小企業信保基金擔保，向原告分
          別融資4,000,000元及3,000,000元；連帶保證最高額
          度為15,000,000元，當時被告己○○並未簽立保證書
          ，僅於82年6月間始簽立授信約定書，隨後被告賴冠
          宇即出國進修。
  　（二）83年3月間中一公司負責人賴楊貴卿曾告知被告賴澄
          卿之配偶，公司所保管被告己○○之印鑑遺失，83年
          5月間被告己○○退出公司經營，84年間賴楊貴卿曾
          拿原告對保書，要求己○○續保，己○○以既退出公
          司，沒義務再為公司保證，予以拒絕。詎訴外人賴楊
          貴卿、賴勝卿卻於85年4月至5月間，未經被告己○○
          之同意，以中一公司為債務人，擅自以被告己○○為
          連帶保證人名義，偽簽及偽造署押於借據及增補契約
          上，分別向原告簽立5筆定期融資及展期契約。被告
          己○○早已退出經營，故應無對保事實，不可能有用
          印事實，亦否認有授權他人代簽代用印之事，自不負
          連帶保證人責任。退而言之，即使被告己○○應依原
          證二授信書負責，惟系爭借貸為定期，依原證二既僅
          係保證責任，並非連帶債務人責任，則依民法第755
          條、第739條之1、第71條及債編施行法第33條規定，
          亦可對事後之定期借貸，免負保證責任。另依民法第
          755條、第739條之1、債編施行法第17條、第33條及
          民法第247條之1第2款至第4款規定，系爭附合契約溯
          及簽訂時不生效力，又原告既要求被告己○○以實際
          合夥經營負責人名義作保，自以被告己○○有實際負
          責人身分時，始應負責，本件合夥，被告己○○既於
          83年退出經營，依照最高法院77年度台上字第367號
          裁判要旨類推適用，基於誠信及公平原則，被告賴澄
          卿亦應不負連帶保證人責任。被告己○○亦以94年5
          月5日書狀通知原告終止中一公司保證。
    （三）被告戊○○當時擔任台大醫院住院醫師，不知中一公
          司借款一事，未接獲通知需親自至原告處簽立授信約
          定書、保證書及對保，亦未授權其父親被告己○○代
          辦或帶簽，且未聽聞原告行員或承辦人原來電向其查
          證或係通知對保，復未於保證書、授信約定書上用印
          或署押。原證一保證書、授信約定書上之印文，係中
          一公司掌控之股東章，並非被告私章或印鑑，又保證
          書、授信約定書上之署押，亦非被告所書，被告對印
          文及署押否認其真正。又即使原告能證明被告戊○○
          應負連帶保證責任，系爭保證書及授信申請書係定型
          化之附合契約，該合約對將來債務一併負責，其延期
          及分期清償約定，勿須保證人同意等條款，違反民法
          第755條及第71條規定，依應屬無效。換言之，即使
          保證人預先拋棄保證人法定免除責任之權益，依民法
          第739條、債編施行法第17條及民法第247條之1第2至
          4款規定，系爭合約溯及簽訂時不生效力。又原告既
          要求被告戊○○以股東名義作保，自以被告戊○○有
          股東身分時，始應予負責，被告戊○○於85年前既已
          退股，對系爭85年間之借貸，依照最高法院77年度台
          上字第367號裁判要旨之類推適用，基於誠信及公平
          原則，自不應負連帶保證人責任。被告賴逸需亦以94
          年5月5日書狀通知原告終止中一公司保證。
    （四）另被告丁○○記憶中雖曾於81年7月間陪同被告賴澄
          卿前往原告一樓辦理票據轉帳業務，隨後上二樓簽寫
          文件，但因剛自高中畢業並無經商經驗亦未介入中一
          公司之經營，事前並不知道是為了貸款保證而來，原
          告之承辦人員亦未告知係為中一公司擔任連帶保證人
          ，即便知曉連帶保證人之意義，亦不知究竟係為其父
          親即被告己○○或為中一公司之借款債務作保，授信
          約定書亦未明示係中一公司作保，當時原告之對保人
          亦未明白告知，故被告丁○○為中一公司連帶保證之
          意思表示並未一致。退而言之，即使被告丁○○應負
          連帶保證責任，所認知者，僅係對81年7月13日對保
          並已撥款之各項定期借貸負責。被告丁○○並未同意
          對85年間之系爭定期借款同意續保或作保，依民法第
          755條、第739條之1、第71條及債編施行法第33條規
          定，不因被告丁○○有簽訂保證書及授信書而應繼續
          負連帶保證責任。又系爭保證書及授信申請書係定型
          化之附合契約，該合約對將來債務一併負責，其延期
          及分期清償約定，勿須保證人同意等條款，違反民法
          第755條及第71條規定，依應屬無效。換言之，即使
          保證人預先拋棄保證人法定免除責任之權益，依民法
          第739條、債編施行法第17條及民法第247條之1第2至
          4 款規定，系爭合約溯及簽訂時不生效力。又原告既
          要求被告丁○○以股東名義作保，自以被告丁○○有
          股東身分時，始應予負責，被告丁○○於85年前既已
          退股，對系爭85年間之借貸，依照最高法院77年度台
          上字第367號裁判要旨之類推適用，基於誠信及公平
          原則，自不應負連帶保證人責任。被告丁○○亦以94
          年5月5日書狀通知原告終止中一公司保證。
三、兩造不爭執之事實：
    （一）中一公司成立於67年12月6日，於71年2月23日為進駐
          工業區而增資新臺幣3,000,000元，並以訴外人賴楊
          貴卿為負責人。
    （二）被告丁○○由己○○陪同於81年7月間至原告嘉南分
          行二樓簽立保證書及授信約定書。
四、原告主張訴外人中一公司邀被告等人為連帶保證人，向原告
    借款共計950萬元，尚餘870萬元及如附表所示之利息、違約
    金未償等情，已為被告等所否認，並以前揭情詞置辯，經查
    ：
    （一）被告丁○○自承於81年7月間至原告嘉南分行簽立保
          證書及授信約定書，核與原告提出之保證書、授信約
          定書原本（見本院卷一第46頁、第48頁）及證人謝崑
          龍即原告員工證述有辦理丁○○對保事宜等語（見本
          院卷一第144頁反面）相符，堪信為真正。
    （二）被告己○○雖辯稱借據、增補契約乃賴勝卿未經授權
          擅自偽簽及盜用云云，並提出其於84年3月參加賴逸
          儒臺大醫院健保之資料為證（見本院卷第221頁），
          然而：
          １、本院觀之被告己○○不爭執為其親自簽名、蓋章
              之授信約定書（見本院卷一第47頁）上「己○○
              」印文，與原告提出之借據、增補契約上「賴澄
              卿」印文，二者互核相符，足見借據、增補契約
              上「己○○」印文為真正。
          ２、證人賴楊貴卿即中一公司負責人證稱己○○大約
              在86年左右離開中一公司，84年己○○的印鑑章
              並未放在伊那裡保管等語（見本院卷一第147 頁
              反面），佐以銀行印鑑章關乎個人權益甚鉅，衡
              情，當無長期交與他人保管之可能，則被告賴澄
              卿既未舉證證明遭他人盜用印鑑章之事實，其辯
              稱借據、增補契約乃他人未經授權擅自偽簽及盜
              用印章云云，顯不足採信。
          ３、按金融機構授信契約之設計，乃以借據、授信約
              定書及印鑑卡之設置為其內容，金融機構之所以
              仿戶政機關建立印鑑卡制之目的，即在於嗣後得
              以印鑑來認定當事人，若非客戶辦理更換印鑑，
              否則依其上明文約定，以相符之印鑑認定當事人
              往來意思，此乃金融機構為應大量交易之實際需
              要而設計，且已運作經年，因印鑑涉及授權之認
              定，故金融機構於印鑑建立之初始無不慎重辦理
              ，而立印鑑人為防止風險亦莫不謹慎保管印鑑。
              同時雙方並約定立印鑑人與銀行往來時，僅要憑
              其約定之印鑑，則究係親自或委請他人前來辦理
              貸款或保證用印等手續皆無不可，亦即銀行實務
              上，對於辦理第一次對保時，就授信約定書及印
              鑑卡，必由本人親自簽名及留存印鑑，嗣後就借
              據或貸款契約之訂立、變更（如借新還舊、擔保
              物之變動等），悉視其上所顯現之印文是否與授
              信約定書及印鑑卡相符而辦理，以簡化借貸程序
              便利大眾並兼顧交易安全，故印鑑制度已成為金
              融業授信之慣例，並為社會大眾所周知接受。
          ４、被告己○○所簽署之授信約定書前言及第1條，
              明確記載：「立約人對華南商業銀行約定，立約
              人對貴行之一切受（授）信往來，願遵守左列各
              條款」、「本約定書所稱一切債務，係指立約人
              對貴行所負之票據、借款、墊款、保證等債務及
              其他債務，並包括其利息，遲延利息、違約金、
              損害賠償及其他有關費用」等語，即該授信約定
              書已以顯著字體強調該內容條款適用範圍含括被
              告己○○於原告處之一切授信往來，且未定有期
              限。又該授信約定書第2條並約定：「立約人因
              名稱、組織、章程內容、印鑑、代表人、代表人
              權限範圍或其他足以影響貴行權益變更情事發生
              時，應即以書面將變更情事通知貴行，並辦妥變
              更或註銷留存印鑑之手續，於未為前項通知及變
              更或註銷留存印鑑手續前與貴行所為之交易，立
              約人均願負其責任，如因而造成貴行損害，並負
              賠償責任」等語，另授信約定書第13條再載明：
              「本約定書係補充各個授信契據之一般性共通約
              款，於立約人簽章交付貴行後生效」等詞。系爭
              授信約定書第2條約定內容，僅係以印鑑制度簡
              化作業手續之繁瑣並兼顧交易安全而設，是於被
              告己○○於印鑑有變更情事時，應即通知原告並
              辦妥變更或註銷留存印鑑手續，然並未約定任何
              人盜用或偽造被告己○○之印章為債務人或保證
              人，向原告借貸金錢或保證債務，被告己○○皆
              須負清償之責，系爭授信約定書之內容應屬有效
              ，除非被告己○○有變更印鑑之特別情事，並以
              書面通知原告，否則是項約定書即構成授信契據
              之一部分，有拘束原告及被告己○○之效力。
    （三）如前所述，被告丁○○於保證書上簽名、蓋章，於借
          據、增補契約上蓋用之被告己○○印章係屬真正，被
          告己○○又未舉證證明該印章係遭盜用，則被告賴冠
          宇及己○○自應依約負連帶保證責任。被告丁○○雖
          又辯稱兩造簽立之定型化保證契約及授信約定書，預
          先拋棄主債務延期清償之同意權，依民法第17條、第
          71條、第247條之1第3款、第739條之1、債編施行法
          第17條及第33條無效，被告丁○○對系爭5筆貸款，
          依民法第755條但書規定，應免除保證責任云云，然
          按未定有期間之最高限額保證契約，在未經保證人依
          民法第754條規定終止前，於約定範圍內所生之債務
          均為該保證契約效力所及，故已發生之債務縱因清償
          或其他事由而消滅，該保證契約依然有效，嗣後所生
          之債務，於不逾最高限額範圍內，保證人仍應負保證
          責任，是以債權人就定有期間之主債務，未經保證人
          同意，即允許主債務人延期清償時，因經延期後之主
          債務，在約定之最高限額內仍為該保證契約效力所及
          ，保證人自不得依民法第755條規定免負保證責任，
          最高法院91年度台上字第1912號、91年度台上字第
          1585號判決可資參照。本件被告丁○○所簽立之保證
          書係最高限額1500萬元之保證契約，並未定有期限，
          而被告丁○○至94年5月5日始以書狀為終止保證契約
          之意思表示，對於終止前之系爭5筆借款，應負連帶
          保證責任，至為灼然。
    （四）又被告戊○○否認有簽訂授信約定書、保證書及辦理
          對保程序，並提出國立台灣大學醫學院附設醫院外科
          部主任出具之證明書及病歷表為證（見本院卷一第12
          7頁、第196頁），本院觀之證人劉彰雄即原告員工雖
          證稱受嘉南分行委託彰化分行辦理戊○○之對保，伊
          負責對保，對保當天戊○○本人親自前來辦理，印象
          中大約81年7月11日前來對保等詞（見本院卷第145頁
          反面）。惟證人劉彰雄復證稱對保時有核對身分證，
          但無影印身分證一詞（同上筆錄），與一般對保程序
          已有不合，而系爭保證書上連帶保證人共有5人，其
          中賴楊貴卿對保時間為81年7月10日、被告戊○○對
          保時間為81年7月11日、賴奕丞、丁○○、賴勝卿對
          保時間均為81年7月13日，而81年7月10日為星期五，
          7月11日為星期六，7月13日為星期一，若以原告主張
          及證人劉彰雄、謝崑龍之證詞，系爭保證書須於7月
          10日由原告嘉南分行就賴楊貴卿部分對保，再於翌日
          送至原告彰化分行就被告戊○○部分對保，隔了一天
          例假日，又須再送回原告嘉南分行就被告丁○○等人
          對保，以公文往返流程所需時間而言，似無可能，故
          原告主張有就被告戊○○部分對保，已不無疑問。再
          者，本院將上開授信約定書、保證書上被告「戊○○
          」簽名筆跡送請鑑定，經法務部鑑定結果認定：華南
          銀行印鑑卡、保證書及授信約定書其上「戊○○」簽
          名分別編為甲類鑑定筆跡，包含臺大醫院手術紀錄及
          到職通知書、合作金庫臺大分行印鑑卡、秀傳醫院病
          歷、被告戊○○當庭書寫筆跡及彰化銀行大安分行開
          戶資料、護照等資料編為乙類鑑定資料，本案提供參
          對之乙類簽名式樣頗富變異，且多數呈現快速書寫之
          筆法，與系爭甲類簽名之以工整緩書方式並不一致，
          惟經選擇乙類字跡中書寫體裁與甲類簽名相近者進行
          細部比對，發現兩者筆劃特徵相似，故研判乙類簽名
          書寫者應具備書寫出甲類簽名之技術及能力，兩類簽
          名有可能出於同一人之手筆，有96年3月13日鑑定通
          知書附卷可參（見本院卷二第38頁），則由上開鑑定
          報告使用「可能」出於同一人手筆之文句而非使用確
          定二者筆跡相符之文句，本院亦無法以該鑑定結果推
          認授信約定書、保證書上「戊○○」的筆跡為被告賴
          逸儒親簽。綜上，被告戊○○已否認有於授信約定書
          及保證書上簽名、蓋章，而由原告提出之證物、證詞
          ，本院尚無法認定該授信約定書及保證書上簽名、蓋
          章確為被告戊○○所親為，原告既無法證明此部分事
          實，原告此部分主張即非可採。
五、綜上所述，被告丁○○、己○○就原告主張之系爭5筆借款
    應負連帶保證責任，被告戊○○則無庸負連帶保證責任，從
    而，原告請求被告丁○○、己○○連帶給付原告8,700,000
    元，及如附表所示之利息、違約金，洵屬有據，應予准許。
    至原告逾此部分之請求即非正當，應予駁回。
六、兩造分別陳明願供擔保，請准宣告假執行及免假執行，就原
    告勝訴部分，均核無不合，爰分別酌定相當之擔保金額或同
    面額之中央政府90年度甲類第一期債票供擔保後准許之。至
    原告敗訴部分，其假執行之聲請亦失所依據，應併予駁回。
七、本件事證已臻明確，兩造其餘攻防，核與判決結果不生影響
    ，爰不一一引用，附此敘明。
八、據上論結，原告之訴為一部有理由，一部無理由，依民事訴
    訟法第79條、第85條第2項、第390條第2項、第392條第2項
    ，判決如主文。
中　　華　　民　　國　　96　　年　　5　　月　　 8　   日
                  民事第三庭    法　官　鄭佾瑩
以上正本係照原本作成
如對本判決上訴，須於判決送達後20日內向本院提出上訴狀
中　　華　　民　　國　　96　　年　  5 　 月　   8　　 日
                       　　　　 書記官　方美雲
附錄民事訴訟法第392條
法院得宣告非經原告預供擔保，不得為假執行。
法院得依聲請或依職權，宣告被告預供擔保，或將請求標的物提
存而免為假執行。
依前項規定預供擔保或提存而免為假執行，應於執行標的物拍定
、變賣或物之交付前為之。
